ACORDAO-COMPLETO-2495593

ACÓRDÃO 11695/2021 ATA 31/2021 - SEGUNDA CÂMARA

VISTOS, relatados e discutidos estes autos referentes à Tomada de Contas Especial instaurada pela Secretaria de Políticas Públicas de Emprego - SPPE/MTE contra o Sr. Marcello Cabreira Xavier, ex-prefeito de Silva Jardim/RJ, em face da impugnação total das despesas realizadas com recursos repassados à municipalidade, por força do Plano de Implementação 46958.001036/2009-49, firmado entre o antigo Ministério do Trabalho e Emprego, por intermédio da SPPE, e o município de Silva Jardim/RJ.
ACORDAM os Ministros do Tribunal de Contas da União, reunidos em sessão da 2ª Câmara, ante as razões expostas pelo Relator, em:
9.1. com fundamento nos arts. 1º, inciso I, 16, inciso III, alíneas b e c, 19, caput, e 23, inciso III, da Lei 8.443/1992, julgar irregulares as contas do Sr. Marcello Cabreira Xavier e do Centro de Cidadania Cidade Maravilhosa, condenando-os solidariamente ao pagamento da quantia abaixo especificada, atualizada monetariamente e acrescida dos juros de mora, calculados a partir da correspondente data até a efetiva quitação, fixando-lhes o prazo de 15 (quinze) dias, a contar do recebimento das notificações, para que comprovem, perante o Tribunal (art. 214, inciso III, alínea a, do Regimento Interno/TCU) , o recolhimento da dívida ao Tesouro Nacional, na forma da legislação em vigor, abatendo-se, na execução, a quantia já recolhida, indicada a crédito, na forma do disposto no verbete da Súmula 128 da jurisprudência do TCU:
	Data 
	Valor (R$) 
	Débito/Crédito

	14/07/2011
	35.945,00
	Débito

	12/12/2011
	20.659,27
	Crédito

9.2. aplicar individualmente ao Sr. Marcello Cabreira Xavier e ao Centro de Cidadania Cidade Maravilhosa a multa prevista no art. 57 da Lei 8.443/1992, no valor de R$ 3.000,00 (três mil reais) , fixando-lhes o prazo de 15 (quinze) dias, a contar das notificações, para que comprovem, perante o Tribunal (art. 214, inciso III, alínea a, do Regimento Interno/TCU) , o recolhimento da dívida ao Tesouro Nacional, atualizada monetariamente desde a data deste Acórdão até a data do efetivo recolhimento, se for paga após o vencimento, na forma da legislação em vigor;
9.3. autorizar, caso requerido, nos termos do art. 26 da Lei 8.443/1992, o parcelamento das dívidas a que se referem os subitens 9.1 e 9.2 acima, em até 36 (trinta e seis) parcelas mensais e sucessivas, sobre as quais incidirão os correspondentes acréscimos legais (débito: atualização monetária e juros de mora; multa: atualização monetária) , cientificando os responsáveis de que a falta de pagamento de qualquer parcela importará no vencimento antecipado do saldo devedor, sem prejuízo das demais medidas legais;
9.4. autorizar, desde logo, a cobrança judicial das dívidas a que se refere este Acórdão, caso não atendida a notificação, nos termos do art. 28, inciso II, da Lei 8.443/1992; e
9.5. remeter cópia deste Acórdão à Procuradoria da República no Estado do Rio de Janeiro, com fundamento no art. 16, § 3º, da Lei 8.443/1992 c/c o art. 209, § 7º, do Regimento Interno/TCU, para adoção das medidas que entender cabíveis, e ao Ministério da Economia para ciência.

Tomada de Contas Especial instaurada em face da impugnação total das despesas realizadas com recursos repassados à municipalidade, por força do Plano de Implementação 46958.001036/2009-49.

Segunda Câmara

Município de Silva Jardim/RJ.

3. Responsáveis: Marcello Cabreira Xavier (XXX.777.807-XX) e Centro de Cidadania Cidade Maravilhosa (42.593.079/0001-51).

13.1. Ministros presentes: Bruno Dantas (Presidente) e Raimundo Carreiro.
13.2. Ministro-Substituto convocado: Marcos Bemquerer Costa (Relator).
13.3. Ministro-Substituto presente: André Luís de Carvalho.

MARCOS BEMQUERER

Trata-se da Tomada de Contas Especial deflagrada pela Secretaria de Políticas Públicas de Emprego - SPPE/MTE contra o Sr. Marcello Cabreira Xavier, ex-prefeito de Silva Jardim/RJ, em face da impugnação total das despesas realizadas com recursos repassados à municipalidade, por força do Plano de Implementação 46958.001036/2009-49, firmado entre o antigo Ministério do Trabalho e Emprego, por intermédio da SPPE, e o município de Silva Jardim/RJ, com vigência de 11/12/2009 a 20/12/2011, após prorrogações (peças 3, p. 37-39; e 5, p. 6-8, 20-21) .
2.	O referido ajuste tinha por objeto a execução das ações do Projovem Trabalhador - Juventude Cidadã, no âmbito do Programa Nacional de Estímulo ao Primeiro Emprego - PNPE, com vistas à qualificação social e profissional de 600 jovens e à inserção de, no mínimo, 30% deles no mercado de trabalho, conforme Termo de Adesão e Plano de Implementação (peça 2, p. 15-16 e 76-88) .
3.	Para cumprir a avença, o município recebeu verbas federais no valor de R$ 858.532,50, que foram utilizadas no pagamento dos serviços prestados pelo Centro de Cidadania Cidade Maravilhosa, entidade contratada para capacitação dos jovens (peça 3, p. 76-80) . A quantia de R$ 20.659,27 foi restituída ao concedente em 12/12/2011.
4.	A Secretaria Federal de Controle Interno certificou a irregularidade das contas (peça 14, p. 89) e a autoridade ministerial atestou haver tomado conhecimento dessa conclusão (peça 14, p. 95) .
5.	No Tribunal, a Secretaria de Controle Externo de Tomada de Contas Especial - SecexTCE elaborou resumo do iter processual e empreendeu exame técnico da matéria por meio das instruções insertas às peças 20 e 42, que reproduzo em parte e com ajustes de forma:
Instrução (peça 20) 
"19. Os elementos constantes dos autos permitem discordar do posicionamento do órgão repassador, conforme demonstrado nos parágrafos que se seguem.
20. Para a execução do Plano de Implementação (qualificação, despesas de gestão e apoio e inserção dos jovens no mundo do trabalho) , a Prefeitura de Silva Jardim/RJ contratou o Centro de Cidadania Cidade Maravilhosa, pelo valor de R$ 945.595,00, conforme Contrato 42/2010 (peça 3, p. 76-80) . O objeto do contrato vincula a prestação dos serviços ao programa Projovem Trabalhador e ao Plano de Implementação em referência. Isso significa que a execução dos serviços deveria, obrigatoriamente, seguir o Plano de Aplicação do plano de implementação sob exame.
21. De acordo com a Cláusula Segunda do sobredito contrato, os pagamentos realizados à contratada seriam efetuados em 4 parcelas, da seguinte forma:
a)  a primeira parcela será de 5% (cinco por cento) do valor contratado, referente à lª etapa, conforme condições (Anexo I) ;
b)  a segunda parcela será de 50% (cinquenta por cento) do valor contratado, referente à 2ª etapa, conforme condições (Anexo I) ;
c)  a terceira parcela será de 35% (trinta e cinco por cento) do valor contratada, referente à 3ª etapa, conforme condições (Anexo I) ; e
d)  a quarta parcela será de 10% (dez por cento) do valor contratada, referente à 4ª, conforme condições (Anexo I) .
22. No exame dos documentos enviados a título de prestação de contas, verificou-se o que segue:
a)  pagamento à contratada, no valor de 46.334,15, conforme cheque 850001, debitado conta corrente em 13/9/2010, referente à 1ª parcela do contrato (5%) , despesa comprovada mediante Nota Fiscal 452, emitida em 4/8/2010, no valor de R$ 47.279,75. Foi emitido ainda o cheque 850002, no valor de R$ 945,60, que somado com o valor de cheque 850.001, totaliza o valor da nota fiscal (peça 3, p. 81-82, peça 4, p. 5) . A nota fiscal está atestada, faz referência ao Projovem Trabalhador e ao Contrato 42/2010. Além disso, a despesa está acompanhada de uma planilha, na qual se verifica que os valores pagos correspondem à aquisição das apostilas junto à Gráfica Espírito Santo (peça 3, p. 87) ;
b)  pagamento à contratada, no valor de R$ 472.797,00, conforme cheque 850003, debitado na conta corrente em 19/11/2010, referente à 2ª parcela do contrato (50%) , despesa comprovada mediante Nota Fiscal 510, emitida em 29/9/2010 (peça 3, p. 84-85; 4, p. 7) . Igualmente ao consignado na alínea anterior, a nota fiscal foi atestada, fez referência ao Projovem e ao contrato, bem como a despesa estava acompanhada de planilha identificando os itens de custos (peça 3, p. 88) ; 
c)  pagamento à contratada, no valor de R$ 417.007,39, conforme cheque 850004, debitado na conta corrente em 14/7/2011, referente à 3ª e 4ª parcelas do contrato (35% + 10%) , despesa comprovada mediante Notas Fiscais 587 e 589, emitidas em 13/6/2011, nos valores respectivos de R$ 330.958,25 e R$ 94.559,50. Foi emitido o cheque 850005, debitado na conta corrente em 14/7/2011, no valor de R$ 8.510,36 que, somado ao Cheque 850004, totaliza o valor das duas notas fiscais (peça 6, p. 36-39, peça 8, p. 65) . Aplicam-se às referidas notas fiscais as mesmas observações das alíneas anteriores;
d)	os valores dos cheques 850002 e 850005, segundo a gestão que sucedeu o Sr. Marcello Cabreira Xavier apurou, em processo de Tomada de Contas por ela instaurada, correspondem aos valores do ISS retido (peça 12 p. 41-103, peça 13, p. 1-9) . A informação se mostra bastante plausível, tendo em vista que é prevista a retenção do imposto nos serviços prestados;
e)	os dados registrados nas alíneas anteriores permitem estabelecer o nexo causal entre os recursos oriundos do Plano de Implementação e as despesas realizadas para a sua execução, uma vez que entidade foi contratada para executar integralmente o pacto (responsável pela execução das despesas necessárias às ações de qualificação e às ações de gestão e apoio) ; e
f)  há fortes evidências de que os cursos foram ministrados, como comprovam os documentos peça 7, 11-15, 26-46, peça 8, p. 71-80. Ademais, a própria concedente admitiu a execução parcial da meta de qualificação e a execução integral da meta de inserção dos jovens no mundo do trabalho. Afirmação baseada no cruzamento dos comprovantes de inserção encaminhados pela prefeitura com os dados da Relação Anual de Informações Sociais - RAIS. 
23. Constam também dos autos cópias de ações movidas por alguns ex-alunos, que admitem ter participado dos cursos, concluído, recebido o certificado e o auxílio financeiro, no valor de R$ 100,00, indicando mais uma evidência do cumprimento da meta, mesmo que parcial (peça 9, 44-52, 72-81, 96-104, peça 11, p. 4-12, 66-77, 79-80) . Existem ainda as notas informativas de peça 9, p. 69-70, 85-87, peça 10, p. 2-4, peça 11, p. 15-17, 22-24, 84-85, peça 12, p. 1, que confirmam a participação dos jovens no Projovem em foco. No momento oportuno, será esclarecido de que se trata a ação judicial mencionada movida por ex-alunos.
24. Esgotadas as razões para a discordância da impugnação do valor total repassado pelo MTE ao município de Silva Jardim/RJ, nos parágrafos subsequentes será feita a análise da execução das metas.
25. De acordo com o Relatório Final de Prestação de Contas Metas - Físicas - 003/2013 (peça 11, p. 53-63) , foram qualificados 514 jovens, correspondendo a 85,7% da meta. Nos termos da Portaria MTE 991/2008 (redação vigente à época da execução do pacto) , é admitida a evasão de 10%. O valor que exceder à taxa de evasão deve ser restituído ao MTE. Dessa forma, considerando que a meta era 600 jovens, e 10% corresponde a 60 jovens, a qualificação deveria atingir, no mínimo, 540 (600 - 60) jovens, restando, portanto, a obrigatoriedade de o ente parceiro devolver o valor correspondente a 26 jovens (540 - 514) - v. peça 11, p. 55. Segundo a tabela do CODEFAT (Resolução 577, de 11 de junho de 2008) , o valor da hora/aula per capita do jovem é R$ 3,95, que, multiplicado por 350 horas de carga horária dos cursos, resulta no valor de R$ 1.382,50, e [esta quantia] multiplicada pelos 26 jovens totaliza R$ 35.945,00.
26. No caso da meta de inserção de mundo do trabalho, mencionado Relatório aponta que foram inseridos 266, correspondendo a 51,8%, dos quais 124 foram na modalidade de inserção via emprego formal, e 142 na modalidade de inserção via Formas Alternativas Geradoras de Renda (FAGR) - registro e abertura de microempresa (peça 12, p. 57-63) . Ocorre que, de acordo com o item 6 do Termo de Referência da Portaria MTE 991/2008, somente será permitido, no máximo, 5% dos jovens na modalidade FAGR, à exceção dos municípios com menos de 50.000 habitantes localizados nas Regiões pertencentes à SUDAM, SUDENE, SUDECO E PNDR [em que] o percentual admitido é 15%. De acordo com o censo 2010, o município em questão contava com 21.349 (censo2010.ibge.gov.br/sinopse/index.php?uf=33&dados=1) .
27. Embora a população do município de Silva Jardim esteja abaixo de 50.000 habitantes, não pertence a nenhuma das regiões acima. Por essa razão, o percentual a ser utilizado [para] efeito de cálculo (..) da inserção via FAGR é 5%. Considerando que foram qualificados 514 jovens, somente é aceitável a título de inserção na referida modalidade 26 jovens, os quais adicionados a 124 totalizam 150. Considerando ainda que o mínimo estabelecido no Plano de Implementação é de 30%, ou seja, 154 jovens, a meta não foi alcançada.
27. Além disso, constam dos autos cópias de processos ajuizados por 6 ex-alunos contra a União e o município de Silva Jardim/RJ, alegando que não autorizaram a abertura de empresas em seus nomes (peça 9, p. 44-52, 58-59, 72-81, 85-87, 96-104, peça 11, p. 4-12, 22-24, 66-77, 79-80) , o que prejudica a veracidade das informações prestadas pela entidade parceira e pela contratada sobre a real quantidade de jovens inseridos no mundo do trabalho na modalidade FAGR.
28. De acordo com o item 17 do Termo de Referência da Portaria MTE 991/2008, o não cumprimento da meta de inserção dos jovens no mundo do trabalho implica a obrigatoriedade de o ente parceiro restituir ao MTE 50% do valor gasto com a qualificação social e profissional (redação dada pela Portaria MTE 531, de 22/7/2011) . Desse modo, tendo em vista o prejuízo quanto à veracidade das informações sobre a inserção no mundo do trabalho via FAGR, não se sabendo ao certo quantos jovens autorizaram a abertura das microempresas, ou se de fato, houve autorização, somente será considerada como válida a modalidade de inserção via emprego formal, faltando, portanto, 30 jovens, para o cumprimento integral da meta (154 - 124) , deve ser restituído aos cofres da União o valor de 20.737,50 (50% de 1.382,5 x 30) .
29. Somando o valor de R$ 35.945,00 relativo ao descumprimento parcial da meta de qualificação ao valor apurado no parágrafo anterior, o valor original do débito é R$ 56.682,50.
30. Verifica-se que, além do gestor dos recursos à época, deve responder pelo prejuízo causado ao erário a entidade contratada para executar o Plano de Implementação, Centro de Cidadania Cidade Maravilhosa (CNPJ 42.593.079/0001-51) , tendo em vista que recebeu o valor integral do contrato, e executou parcialmente as metas de qualificação e inserção dos jovens no mundo do trabalho, e, ainda, paira sobre ela suspeição de que manipulou os dados sobre a inserção via FAGR. Registre-se que a sua inclusão nesta fase processual, em tese, não trará prejuízo à sua defesa, uma vez que não se passaram mais de dez anos da ocorrência da irregularidade." 
Instrução (peça 42) 
"10. Na instrução inicial (peças 15 e 20) , analisando-se os elementos dos autos, verificou-se a necessidade de realizar a citação dos responsáveis, nos moldes abaixo:
'Irregularidade: execução parcial do Plano de Implementação 46958.001036/2009-49, registro Siafi 299653.
Evidências da irregularidade: peças 11, p. 53-63; peça 12, p. 5-6, p. 8-15; e documentos de peça 9, p. 44-52, 58-59, 72-81, 85-87, 96-104, peça 11, p. 4-12, 22-24, 66-77, 79-80.
Cofre credor: Tesouro Nacional.
Valor atualizado (sem juros) até 26/6/2020: R$ 90.709,00.
Responsáveis: Marcello Cabreira Xavier (CPF XXX.777.807-XX) , ex-Prefeito, gestão 1º/1/2009 a 31/12/2012, Centro de Cidadania Cidade Maravilhosa (CNPJ 42.593.079/0001-51) .'
 (...) 
11. Em cumprimento ao pronunciamento da Unidade Técnica (peças 17 e 22) , foram realizadas as citações nos termos a seguir:
a)	Marcello Cabreira Xavier, promovida a citação do responsável, nos moldes a seguir:
	Comunicação: Ofício 50944/2020-TCU/Seproc (peça 25) .
Data da expedição: 17/9/2020.
Data da ciência: 1º/10/2020 (peça 29) .
Nome do recebedor: o próprio destinatário.
Observação: comunicação encaminhada para o endereço do responsável encontrado na base de dados da Receita Federal, custodiado pelo TCU (peças 18 e 23) .
Fim do prazo para defesa: 16/10/2020.

	Comunicação: Ofício 50945/2020-TCU/Seproc (peça 26) .
Data da expedição: 17/9/2020.
Data da ciência: não houve (peça 30) 'ausente' após 3 tentativas de entrega.
Observação: comunicação encaminhada para o endereço encontrado na procuração acostada ao TC Processo 001.191/2015-2, peça 18 (peça 23) .

b)	Centro de Cidadania Cidade Maravilhosa, promovida a citação do responsável, na pessoa de seu representante legal, nos moldes a seguir:
	Comunicação: Ofício 50946/2020-TCU/Seproc (peça 27) .
Data da expedição: 17/9/2020.
Data da ciência: não houve (peça 31) 'endereço insuficiente'.
Observação: correspondência encaminhada para o endereço do responsável encontrado na base de dados da Receita Federal, custodiado pelo TCU (peças 19 e 24) .

	Comunicação: Ofício 50947/2020-TCU/Seproc (peça 28) .
Data da expedição: 17/9/2020.
Data da ciência: não houve (peça 32) 'não procurado'.
Observação: correspondência encaminhada para o endereço da representante legal da responsável encontrado na base de dados da Receita Federal, custodiado pelo TCU (peça 24) .

	Comunicação: Ofício 4673/2021-TCU/Seproc (peça 35) .
Data da expedição: 9/2/2021.
Data da ciência: não houve (peça 40) 'não procurado'.
Observação: correspondência encaminhada para o endereço da representante legal da responsável encontrado na base de dados da Receita Federal, custodiado pelo TCU (peça 24) .

	Comunicação: Edital 67/2021-TCU/Seproc (peça 36) .
Data da expedição: 28/1/2021.
Data da publicação: 19/2/2021 (peças 37, 38) .
Fim do prazo para defesa: 8/3/2021.

12. Conforme despacho de peça 41, foram adotadas as providências inerentes às comunicações processuais.
13. Transcorrido o prazo regimental, os responsáveis optaram pelo silêncio, devendo ser considerados revéis para todos os efeitos legais, dando-se prosseguimento ao processo, nos termos do art. 12, § 3º, da Lei 8.443/1992.
ANÁLISE DOS PRESSUPOSTOS DE PROCEDIBILIDADE DA IN/TCU 71/2012
Apreciação do prejuízo ao contraditório e à ampla defesa
14. Verifica-se que não houve o transcurso de mais de dez anos desde o fato gerador sem que tenha havido a notificação do responsável pela autoridade administrativa federal competente (art. 6º, inciso II, c/c art. 19 da IN/TCU 71/2012, modificada pela IN/TCU 76/2016) , uma vez que os pagamentos efetuados pela entidade parceira à contratada ocorreram nos dias 13/9/2010, 19/11/2010 e 14/7/2011, e o responsável foi notificado sobre as irregularidades conforme abaixo:
[14].1 Marcello Cabreira Xavier, por meio do ofício acostado à peça 12, p. 26-27, recebido em 28/11/2014 (peça 12, p. 28) .
[14].2 Apesar [de a] entidade parceira não ter sido notificada na fase interna do processo, não há óbice à inclusão de sua responsabilidade nesta fase processual, tendo em vista que não decorreu mais de 10 anos da ocorrência do fato gerador, e o ato que ordenou a citação, em 17/9/2020 (peça 22) . 
Valor de Constituição da TCE 	
15. Verifica-se, ainda, que o valor atualizado do débito apurado (sem juros) em 1º/1/2017 é de R$ 81.554,78, portanto inferior ao limite mínimo de R$ 100.000,00, conforme os arts. 6º, inciso I, e 19 da IN/TCU 71/2012, modificada pela IN/TCU 76/2016. Contudo, em razão de haver débito em outros processos no Tribunal em que os implicados figuram como responsáveis, existem os pressupostos para a continuidade do processo.
OUTROS DÉBITOS NOS SISTEMAS DO TCU COM OS MESMOS RESPONSÁVEIS
16. Informa-se que foi encontrado débito imputável aos responsáveis em outros processos no Tribunal:
	Responsáveis
	Processos

	Marcello Cabreira Xavier
	Processo 001.191/2015-2 (TCE, encerrado) , Processo 033.454/2019-1 (TCE, aberto) 

	Centro de Cidadania Cidade Maravilhosa
	Processo 035.686/2015-4 (TCE, encerrado) , Processo 005.138/2018-3 (CBEX, encerrado) , Processo 005.139/2018-0 (CBEX, encerrado) 

17. A Tomada de Contas Especial está devidamente constituída e em condição de ser instruída.
EXAME TÉCNICO
Da validade das notificações 
18. Preliminarmente, cumpre tecer breves considerações sobre a forma como são realizadas as comunicações processuais no TCU. A esse respeito, destacam-se o art. 179, do Regimento Interno/TCU (Resolução 155, de 4/12/2002) , e o art. 4º, inciso III, § 1º, da Resolução TCU 170, de 30 de junho de 2004, verbis:
[Regimento Interno/TCU]
'Art. 179. A citação, a audiência ou a notificação, bem como a comunicação de diligência, farse-ão:
I - mediante ciência da parte, efetivada por servidor designado, por meio eletrônico, fac-símile, telegrama ou qualquer outra forma, desde que fique confirmada inequivocamente a entrega da comunicação ao destinatário;
II - mediante carta registrada, com aviso de recebimento que comprove a entrega no endereço do destinatário;
III - por edital publicado no Diário Oficial da União, quando o seu destinatário não for localizado.'
 (...) 
[Resolução/TCU 170/2004]
'Art. 3º As comunicações serão dirigidas ao responsável, ou ao interessado, ou ao dirigente de órgão ou entidade, ou ao representante legal ou ao procurador constituído nos autos, com poderes expressos no mandato para esse fim, por meio de:
I - correio eletrônico, fac-símile ou telegrama;
II - servidor designado;
III - carta registrada, com aviso de recebimento;
IV - edital publicado no Diário Oficial da União, quando o seu destinatário não for localizado, nas hipóteses em que seja necessário o exercício de defesa'.
Art. 4º. Consideram-se entregues as comunicações:
I - efetivadas conforme disposto nos incisos I e II do artigo anterior, mediante confirmação da ciência do destinatário;
II - realizadas na forma prevista no inciso III do artigo anterior, com o retorno do aviso de recebimento, entregue comprovadamente no endereço do destinatário;
III - na data de publicação do edital no Diário Oficial da União, quando realizadas na forma prevista no inciso IV do artigo anterior.
§ 1º O endereço do destinatário deverá ser previamente confirmado mediante consulta aos sistemas disponíveis ao Tribunal ou a outros meios de informação, a qual deverá ser juntada ao respectivo processo.'
19. Bem se vê, portanto, que a validade da citação via postal não depende de que o aviso de recebimento seja assinado pelo próprio destinatário da comunicação, o que dispensa a entrega do AR em 'mãos próprias'. A exigência da norma é no sentido de o Tribunal verificar se a correspondência foi entregue no endereço correto, residindo aqui a necessidade de certeza inequívoca. 
20. Não é outra a orientação da jurisprudência do TCU, conforme se verifica dos julgados a seguir transcritos:
'São válidas as comunicações processuais entregues, mediante carta registrada, no endereço correto do responsável, não havendo necessidade de que o recebimento seja feito por ele próprio.' (Acórdão 3648/2013-TCU-Segunda Câmara, Relator Ministro JOSÉ JORGE) ;
'É prescindível a entrega pessoal das comunicações pelo TCU, razão pela qual não há necessidade de que o aviso de recebimento seja assinado pelo próprio destinatário. Entregandose a correspondência no endereço correto do destinatário, presume-se o recebimento da citação.' (Acórdão 1019/2008-TCU-Plenário, Relator Ministro BENJAMIN ZYMLER) ;
'As comunicações do TCU, inclusive as citações, deverão ser realizadas mediante Aviso de Recebimento - AR, via Empresa Brasileira de Correios e Telégrafos, bastando para sua validade que se demonstre que a correspondência foi entregue no endereço correto.' (Acórdão 1526/2007-TCU-Plenário, Relator Ministro AROLDO CEDRAZ) .
21. A validade do critério de comunicação processual do TCU foi referendada pelo Supremo Tribunal Federal, nos termos do julgamento do MS-AgR 25.816/DF, por meio do qual se afirmou a desnecessidade da ciência pessoal do interessado, entendendo-se suficiente a comprovação da entrega do 'AR' no endereço do destinatário:
'EMENTA: AGRAVO REGIMENTAL. MANDADO DE SEGURANÇA. DESNECESSIDADE DE INTIMAÇÃO PESSOAL DAS DECISÕES DO TRIBUNAL DE CONTAS DA UNIÃO. ART. 179 DO REGIMENTO INTERNO DO TCU. INTIMAÇÃO DO ATO IMPUGNADO POR CARTA REGISTRADA, INICIADO O PRAZO DO ART. 18 DA LEI nº 1.533/51 DA DATA CONSTANTE DO AVISO DE RECEBIMENTO. DECADÊNCIA RECONHECIDA. AGRAVO IMPROVIDO.
O envio de carta registrada com aviso de recebimento está expressamente enumerado entre os meios de comunicação de que dispõe o Tribunal de Contas da União para proceder às suas intimações.
O inciso II do art. 179 do Regimento Interno do TCU é claro ao exigir apenas a comprovação da entrega no endereço do destinatário, bastando o aviso de recebimento simples.'
22. No caso vertente, a citação de cada um dos responsáveis se deu em endereços provenientes de pesquisas de endereços realizadas pelo TCU (v. parágrafo 11 acima) . A entrega dos ofícios citatórios no endereço do gestor dos recursos ficou comprovada (peça 29) . Quanto ao Centro de Cidadania Cidade Maravilhosa, em razão do insucesso da citação encaminhada para os endereços encontrados nos sistemas corporativos do TCU (peças 19 e 24) , a citação foi realizada mediante edital (peças 36-38) .
23. Nos processos do TCU, a revelia não leva à presunção de que seriam verdadeiras todas as imputações levantadas contra os responsáveis, diferentemente do que ocorre no processo civil, em que a revelia do réu opera a presunção da verdade dos fatos narrados pelo autor. Dessa forma, a avaliação da responsabilidade do agente não pode prescindir da prova existente no processo ou para ele carreada. 
24. Ao não apresentar sua defesa, o responsável deixou de produzir prova da regular aplicação dos recursos sob sua responsabilidade, em afronta às normas que impõem aos gestores públicos a obrigação legal de, sempre que demandados pelos órgãos de controle, apresentar os documentos que demonstrem a correta utilização das verbas públicas, a exemplo do contido no art. 93 do Decreto-lei 200/67: 'Quem quer que utilize dinheiros públicos terá de justificar seu bom e regular emprego na conformidade das leis, regulamentos e normas emanadas das autoridades administrativas competentes.' 
25. Mesmo as alegações de defesa não sendo apresentadas, considerando o princípio da verdade real que rege esta Corte, procurou-se buscar, em manifestações dos responsáveis na fase interna desta Tomada de Contas Especial, se havia algum argumento que pudesse ser aproveitado a seu favor. No entanto, os responsáveis não se manifestaram na fase interna, não havendo, assim, nenhum argumento que possa vir a ser analisado e posteriormente servir para afastar as irregularidades apontadas.
26. Vale ressaltar que a pretensão punitiva do TCU, conforme Acórdão 1441/2016-TCU-Plenário, que uniformizou a jurisprudência acerca dessa questão, subordina-se ao prazo geral de prescrição indicado no art. 205 do Código Civil, que é de 10 anos, contado da data de ocorrência da irregularidade sancionada, nos termos do art. 189 do Código Civil, sendo este prazo interrompido pelo ato que ordenar a citação, a audiência ou a oitiva do responsável. No caso em exame, não ocorreu a prescrição, uma vez que os pagamentos à contratada ocorreram nos dias 13/9/2010, 19/11/2010 e 14/7/2011, o ato de ordenação da citação ocorreu em 17/9/2020.
27. Em se tratando de processo em que a parte interessada não se manifestou acerca das irregularidades imputadas, não há elementos para que se possa efetivamente aferir e reconhecer a ocorrência de boa-fé na conduta dos responsáveis, podendo este Tribunal, desde logo, proferir o julgamento de mérito pela irregularidade das contas, conforme os termos dos §§ 2º e 6º do art. 202 do Regimento Interno do TCU (...) .
28. Dessa forma, os responsáveis devem ser considerados revéis nos termos do art. 12, §3º, da Lei 8.443/1992, devendo as contas serem julgadas irregulares, condenando-os solidariamente ao débito apurado e aplicando-lhes a multa prevista no art. 57 da Lei 8.443/1992."
6.	Diante do exposto, a Secex/TCE ofereceu ao Tribunal a seguinte proposta de encaminhamento (peças 42-44) :
	6.1. considerar revéis o Sr. Marcello Cabreira Xavier e o Centro de Cidadania Cidade Maravilhosa, nos termos do art. 12, § 3º, da Lei 8.443/1992;
	6.2. com fundamento no art. 16, inciso III, alíneas b e c, da Lei 8.443/1992, julgar irregulares as contas do Sr. Marcello Cabreira Xavier e do Centro de Cidadania Cidade Maravilhosa, condenando-os ao pagamento da importância a seguir especificada:
	Data de ocorrência
	Valor histórico (R$) 

	14/7/2011
	35.945,00

	14/7/2011
	20.737,50

	6.3. aplicar individualmente aos responsáveis a multa prevista no art. 57 da Lei 8.443/1992;
	6.4. autorizar, com fundamento no art. 26 da Lei 8.443/1992, o parcelamento, caso requerido, e a cobrança judicial das dívidas, nos termos do art. 28, inciso II, da Lei 8.443/1992; e
	6.5. encaminhar cópia da deliberação que vier a ser proferida à Procuradoria da República no Estado do Rio de Janeiro, com base no § 3º do art. 16 da Lei 8.443/1992 c/c o § 7º do art. 209 do Regimento Interno do TCU, para adoção das medidas que entender cabíveis, e ao Ministério da Economia para ciência.
7.	O Ministério Público junto a este Tribunal, representado pelo Procurador Marinus Eduardo De Vries Marsico, alinhou-se à proposta de mérito oferecida pela unidade técnica, sugerindo ajuste no valor do débito a ser imputado aos responsáveis, conforme os fundamentos que se seguem (peça 45) :
"Passando ao exame do feito, anuímos à criteriosa análise realizada pela Unidade Técnica (peça 15, p. 3-4, itens 17-22) , que culminou com o afastamento de parte considerável do débito atribuído pelo concedente. Contudo, em relação às parcelas do débito que foram apuradas, entendemos que se faz necessário tecer algumas considerações sobre elas. 
No que se refere à primeira parcela, no valor de R$ 35.945,00, não há ressalvas à análise realizada pela Unidade Técnica. Trata-se de um critério objetivo, que foi devidamente demonstrado pelo concedente no Relatório Final de Prestação de Contas - Metas Físicas nº 003/2013 (peça 11, p. 53-63) , complementado pelo que consta no item C1 da Nota Técnica 2918/2014/CGCC/SPPE (peça 12, p. 11) . Da meta prevista de qualificação de 600 jovens, foram qualificados 514, o que significa que os não qualificados totalizaram 86. Como havia previsão para a devolução dos custos relativos aos jovens não qualificados cuja quantidade ultrapassasse 60 (10% da meta prevista) , cabível a devolução dos custos relativos a 26 jovens. Nesse sentido, reputamos adequada a parcela do débito apurada pela Unidade Técnica (26 jovens x R$ 3,95/hora x 350 horas) . 
Contudo, no que se refere à segunda parcela, no valor de R$ 20.737,50, dissentimos do entendimento de que tal valor constituiria débito. 
Conquanto os responsáveis não tenham apresentado defesa, entendemos que a metodologia utilizada pela Unidade Técnica partiu de uma premissa frágil: a de que nenhum dos 142 jovens inseridos no mundo do trabalho via Formas Alternativas de Renda (FAGR) - registro e abertura de microempresa (peça 12, p. 57-63) poderia ser aceito no cômputo dos inseridos, para fins de comprovação da meta mínima de 154 inserções (30% dos 514 qualificados) . Essa premissa, segundo a Unidade Técnica, decorreria da existência de dúvidas quanto à veracidade das informações obtidas sobre a inserção no mundo do trabalho via FAGR, haja vista que 6 ex-alunos ingressaram com ações judiciais contra a União e o município de Silva Jardim/RJ, alegando que não autorizaram a abertura de empresas em seus nomes.
Além da informação de que 142 jovens teriam sido inseridos no mundo do trabalho via FAGR, consta nos autos que outros 124 jovens foram inseridos via emprego formal, totalizando 266 inserções entre os 514 jovens qualificados. Como a meta mínima de inserções, conforme comentado no parágrafo anterior, era de 154, a Unidade Técnica, ao desconsiderar todos os jovens inseridos no mundo do trabalho via FAGR, apurou um déficit de 30 inserções (154 - 124) , que responderia pela parcela do débito no valor de R$ 20.737,50.
Ora, não se ignora que, se 6 ex-alunos contestaram a abertura de microempresas em seus nomes, houve um problema cujo alcance é desconhecido, fato que levanta dúvidas quanto ao procedimento adotado. Porém, não nos parece razoável que o problema relatado por 6 ex-alunos possa servir de fundamento para invalidar o procedimento que culminou com a abertura de todas as 142 microempresas informadas. Ainda que não seja possível quantificar, com as informações disponíveis nos autos, o total de ex-alunos que estão na mesma situação dos 6 que recorreram ao Judiciário, não é crível que tal fato tenha ocorrido com todos os outros 136 que deixaram de buscar amparo judicial. Tendo por certo que o registro e a abertura de microempresas geraram, nos anos seguintes, prejuízos relativos ao não recolhimento de taxas e tributos para aqueles que desconheciam o fato, não é razoável supor que 136 ex-alunos tenham sido vítimas desse procedimento e tenham permanecido inertes. 
Diante disso, e considerando que, entre os 136 ex-alunos que não ajuizaram ações, a real inserção no mundo do trabalho via FAGR de apenas 30 deles já seria suficiente para afastar a parcela do débito no valor de R$ 20.737,50, entendemos que não há certeza suficiente para sustentar a condenação à devolução dessa parcela.
Assim, à vista das considerações expendidas, manifestamo-nos de acordo com a proposta de mérito alvitrada pela SecexTCE na instrução que integra a peça 42, ressalvando, porém, que o valor do débito a cujo pagamento os responsáveis solidários devem ser condenados deve ser R$ 35.945,00 (peça 42, p. 7, subitem 32-b) ."
	É o Relatório.

não há.

Procurador Marinus Eduardo De Vries Marsico.

TOMADA DE CONTAS ESPECIAL. PLANO DE IMPLEMENTAÇÃO. EXECUÇÃO PARCIAL DA AVENÇA. NÃO COMPROVAÇÃO DA BOA E REGULAR APLICAÇÃO DE PARCELA DOS RECURSOS TRANSFERIDOS. CITAÇÃO. REVELIA. IRREGULARIDADE DAS CONTAS. DÉBITO E APLICAÇÃO DE MULTA.

TOMADA DE CONTAS ESPECIAL (TCE)

Secretaria de Controle Externo de Tomada de Contas Especial - SecexTCE.

Trata o processo da Tomada de Contas Especial instaurada pela Secretaria de Políticas Públicas de Emprego - SPPE/MTE contra o Sr. Marcello Cabreira Xavier, ex-prefeito de Silva Jardim/RJ, em face da impugnação total das despesas realizadas com recursos repassados à municipalidade, por força do Plano de Implementação 46958.001036/2009-49, firmado entre o antigo Ministério do Trabalho e Emprego, por intermédio da SPPE, e o município de Silva Jardim/RJ, com vigência de 11/12/2009 a 20/12/2011, após prorrogações (peças 3, p. 37-39; e 5, p. 6-8, 20-21) .
2.	O referido ajuste tinha por escopo a execução das ações do Projovem Trabalhador - Juventude Cidadã, no âmbito do Programa Nacional de Estímulo ao Primeiro Emprego, com vistas à qualificação social e profissional de 600 jovens e à inserção de, no mínimo, 30% deles no mercado de trabalho, conforme Termo de Adesão e Plano de Implementação (peça 2, p. 15-16 e 76-88) .
3.	Para cumprir o objeto pactuado foi prevista a quantia de R$ 953.925,00. Desse valor, R$ 858.532,50 foram transferidos dos cofres federais ao convenente e o quantum de R$ 95.392,50 coube à quota de contrapartida municipal. Houve devolução do saldo de recursos, de R$ 20.659,27 (12/12/2011) , conforme guia à peça 6, p. 24-25.
4.	O município de Silva Jardim/RJ contratou o Centro de Cidadania Cidade Maravilhosa, pelo montante de R$ 945.595,00, para a prestação dos serviços referentes ao Plano de Implementação em questão (v. Contrato 42/2010, peça 3, p. 76-80) . 
5.	O tomador de contas impugnou a integralidade dos recursos transferidos (R$ 858.532,50) , apesar da execução parcial do objeto, pois atestou a meta de qualificação em 85,7% (concluíram o curso 514 jovens dos 600 previstos) e a meta de inserção no "mundo do trabalho" em 51,8% (266 dos 514 estabelecidos) , conforme Relatório Final de Prestação de Contas e Metas Físicas 003/2013 (peça 11, p. 53-63) e Nota Informativa 1212/2014/CGEMP/DPTEJ/SPPE/MTE (peça 12, p. 5-6) . 
6.	O motivo da glosa integral seria a ausência de detalhamento dos custos de cada pagamento efetuado, o que levaria à insuficiência da prestação de contas para o fim de comprovar a boa e regular aplicação das verbas em questão. A responsabilidade pelo dano foi dirigida exclusivamente ao Sr. Marcello Cabreira Xavier.
7.	Nesta Corte, a Secretaria de Controle Externo de Tomada de Contas Especial - SecexTCE examinou minudentemente os elementos de prova que compõem o processo, quantificando o débito somente em R$ 56.682,50 (valor histórico) , composto de duas parcelas de valores: R$ 35.945,00 e R$ 20.737,50 (peças 15 e 20) . Esse prejuízo foi atribuído ao Sr. Marcello Cabreira Xavier e ao Centro de Cidadania Cidade Maravilhosa.
8.	Por conseguinte, a unidade técnica promoveu, por delegação de competência deste Relator, a citação do ex-prefeito e da entidade em face da execução parcial do Plano de Implementação 46958.001036/2009-49, para que apresentassem alegações de defesa ou recolhessem o débito quantificado nos autos. Notificados, os responsáveis deixaram transcorrer in albis o prazo que lhes foi conferido, sem recompor o prejuízo ao erário e sem oferecer defesa, o que caracterizou a revelia prevista no art. 12, § 3º, da Lei 8.443/1992.
9.	Após o exame final de mérito, os autos vieram conclusos ao Gabinete com a proposta de que o Tribunal julgue irregulares as contas do ex-alcaide e do Centro de Cidadania Cidade Maravilhosa, condenando-os solidariamente ao pagamento do débito apurado no processo, com aplicação da multa (individual) prevista no art. 57 da Lei 8.443/1992, ante a gravidade das faltas constatadas. 
10.	O Parquet concordou com a interpretação da Secretaria instrutiva, divergindo somente do valor do dano, que, segundo o Ministério Público de Contas, deve ser restrito ao quantum de R$ 35.945,00, afastando-se a parcela do débito referente à fração de R$ 20.737,50. Os fundamentos que sustentam tal posicionamento são os seguintes:
	a)  foi frágil a premissa utilizada pela SecexTCE para apurar o prejuízo de R$ 20.737,50, de que "nenhum dos 142 jovens inseridos no mundo do trabalho via Formas Alternativas de Renda (FAGR) - registro e abertura de microempresa (peça 12, p. 57-63) poderia ser aceito no cômputo dos inseridos, para fins de comprovação da meta mínima de 154 inserções (30% dos 514 qualificados) "; 
b) esse entendimento derivou da exegese da unidade técnica de que haveria dúvidas quanto à veracidade das informações obtidas sobre a inserção no mundo do trabalho via FAGR, porque 6 (seis) ex-alunos ingressaram com ações judiciais contra a União e o município de Silva Jardim/RJ, alegando que não autorizaram a abertura de empresas em seus nomes;
c) "além da informação de que 142 jovens teriam sido inseridos no mundo do trabalho via FAGR, consta nos autos que outros 124 jovens foram inseridos via emprego formal, totalizando 266 inserções entre os 514 jovens qualificados";
d) como a meta mínima de inserções era de 154, a Unidade Técnica, "ao desconsiderar todos os jovens inseridos no mundo do trabalho via FAGR, apurou um déficit de 30 inserções", que responderia pela parcela do débito no valor de R$ 20.737,50; e
e)  não nos parece razoável que o problema relatado por 6 ex-alunos possa servir de fundamento para invalidar o procedimento que culminou com a abertura de todas as 142 microempresas informadas.
11.	Acerca do pontual dissenso que permeia os autos, acolho como razões jurídicas de decidir a interpretação do Parquet, na linha de que o valor do dano a ser imputado aos responsáveis solidários deve alcançar somente a quantia de R$ 35.945,00, especialmente porquanto 142 jovens foram inseridos no mercado de trabalho pelas Formas Alternativas de Renda (FAGR) , que compreende o registro e a abertura de microempresa, e outros 124 foram incluídos via emprego formal, somando 266 inserções entre os 514 jovens qualificados (a meta mínima era de 154) .
12.	Ademais, afirmar que os 142 jovens (da FAGR) não deveriam ser considerados no cômputo dos inseridos, porque somente 6 ex-alunos ingressaram com ações judiciais alegando que não autorizaram a abertura de empresas em seus nomes, não seria mesmo razoável como bem esclareceu o MP/TCU, o que é suficiente para afastar a correspondente parcela do dano (R$ 20.737,50) .
13.	Quanto ao prejuízo de R$ 35.945,00, não merecem reparos os cálculos empreendidos pela unidade técnica, que adotou critério adequado para mensurar o dano, conforme explico adiante. 
14.	Foram qualificados 514 jovens de uma meta de 600, sobrando 86 não qualificados. Como havia previsão para a devolução das despesas referentes aos não qualificados que ultrapassassem a quantidade de 60 (10% da meta) , impôs-se o ressarcimento dos custos relativos aos 26 jovens (86 - 60 = 26) , ou seja, R$ 35.945,00, que equivale ao resultado da multiplicação de 26 (jovens) x R$ 3,95/hora x 350 horas (sobre o valor da hora/aula e a carga horária, v. peças 11, p. 53-63; e 12, p. 11) .
15.	Diante desse contexto, percebe-se que houve execução parcial das metas físicas contidas no Plano de Implementação 46958.001036/2009-49, o que impede a completa comprovação da boa e regular utilização dos recursos públicos federais transferidos à municipalidade.
16.	Deve-se deixar bem vincado que cabe ao gestor que se comprometeu a aplicar as verbas federais nas finalidades acordadas o ônus de demonstrar o adequado emprego da integralidade das verbas que lhe foram confiadas na finalidade acordada. Esse dever decorre de imposição derivada do ordenamento jurídico, nos termos do bloco normativo composto pelas disposições dos arts. 70, parágrafo único, da Constituição Federal, 93 do Decreto-lei 200/1967 e 66 do Decreto 93.872/1986.
17.	Sobressai dos autos ainda que a responsabilização da entidade está igualmente bem caracterizada, pois recebeu o valor integral para qualificação dos jovens mediante contrato, mas não cumpriu totalmente a avença, conforme se verificou no item 14 acima. 
18.	Nessa conexão de ideias, entendo que o Sr. Marcello Cabreira Xavier e o Centro de Cidadania Cidade Maravilhosa devem ter suas contas julgadas irregulares, com condenação ao pagamento do débito ora quantificado (R$ 35.945,00) , abatendo-se a quantia já recolhida (R$ 20.659,27) . 
19.	Quanto à aplicação da multa proporcional ao dano prevista no art. 57 da Lei 8.443/1992, registro que, no caso concreto, não houve prescrição da pretensão sancionatória decenal, nos termos do Acórdão 1441/2016-TCU-Plenário (rel. min. Benjamin Zymler; red. min. Walton Alencar Rodrigues) , pois o ato interruptivo da prescrição que determinou a citação ocorreu em 17/9/2020 (peça 22) e a quantia impugnada refere-se à data de 14/7/2011 (pagamento à contratada) . 
20.	Outrossim, deve ser autorizado o pagamento das dívidas em até 36 parcelas mensais e consecutivas, caso solicitado, e a cobrança judicial das dívidas.
21.	Por fim, deve-se encaminhar cópia do Acórdão que vier a ser proferido à Procuradoria da República no Estado do Rio de Janeiro, com fundamento no art. 16, § 3º, da Lei 8.443/1992 c/c o art. 209, § 7º, do Regimento Interno do TCU, para adoção das medidas que entender cabíveis, e ao Ministério da Economia para ciência.
	 Ante o exposto, voto por que seja adotada a deliberação que ora submeto a este Colegiado.
T.C.U., Sala das Sessões, em 31 de agosto de 2021.
MARCOS BEMQUERER COSTA
Relator